【裁判字號】    92,重訴,34
【裁判日期】    920624
【裁判案由】    給付質權標的物
【裁判全文】
臺灣台南地方法院民事判決  九十二年度重訴字第三四號
    原      告  台東縣政府
    法定代理人  乙○○
    訴訟代理人  杜婉寧律師
    被      告  台南區中小企業銀行股份有限公司
                              .
    法定代理人  丙○○        .
    訴訟代理人  甲○○        .
                丁○○        .
右當事人間請求給付質權標的物事件，本院判決如左：
    主      文
原告之訴駁回。
訴訟費用由原告負擔。
    事      實
甲、原告方面：
  一、聲明：被告應給付原告新台幣（下同）七百八十六萬五千零八元，及自起訴狀
      繕本送達翌日起至清償日止，按週年利率百分之五計算之利息。
  二、陳述：
  （一）訴外人凱建營造有限公司（下稱：凱建公司）於民國八十六年六月三十日承
        包原告「綠島南寮漁港交通船專用港擴建工程」，依投標須知第七條規定向
        原告繳納決標總額百分之十履約保證金三千八百六十萬元，由訴外人凱建公
        司以其在被告所設存款帳戶0000－00－000000－000號之定
        期存單五張（存單號碼SDNO0000000金額五百七十九萬元、SDNO0000000金額
        七百七十二萬元、SDNO0000000金額六百二十萬元、SDNO0000000金額三百四
        十五萬元及SDNO0000000金額一千五百四十四萬元各一張，合計三千八百六
        十萬元），設定權利質權予原告充當履約保證金。嗣訴外人凱建公司完成工
        程之百分之八十五時，原告依約退還定期存單四張共計二千三百一十六萬元
        之保證金，尚保留存單號碼SDNO0000000面額一千五百四十四萬元之存單一
        紙（下稱：系爭定期存單），惟於八十九年十二月間，訴外人凱建公司因財
        務困難而全面停工，依約該工程應由保證人義明營造有限公司（下稱：義明
        公司）繼續完工，惟義明公司竟無法依約開工，經原告於九十年十二月十八
        日以農漁字第九０一三０三七三號函，向凱建公司及義明公司通知解除契約
        。
  （二）訴外人凱建公司逾越原定完工期限，保證人義明公司又無力復工，依工程合
        約書第二十二及二十七第二、六款規定，訴外人凱建公司對原告負有損害賠
        償責任，經原告核算訴外人凱建公司逾期天數為三百四十六天，應負賠償金
        額為一億一千三百八十二萬零三百三十一元，經原告向凱建公司追償逾期罰
        款，凱建公司同意原告向被告就系爭定期存單行使權利質權，惟原告於九十
        一年一月二十四日向被告行使權利質權時，被告竟以系爭定期存單之存款債
        務，業與凱建公司積欠伊之借款債務抵銷而不存在為由拒絕給付。
  （三）訴外人凱建公司以系爭定期存單為原告設定權利質權時，即同時告知被告，
        被告並於其上註記：「八十六年十二月二十六日質權設定登記」，並在該註
        記之旁加蓋被告襄理李建增之用印，被告復將已用印之銀行覆函交由訴外人
        凱建公司轉交予原告收執，是依系爭定期存單及被告之銀行覆函，可證明被
        告於八十六年十二月二十六日，即知悉系爭定期存單設定權利質權並辦妥登
        記在案。又被告主張抵銷之「借款債權」，係指鈞院九十年促字八五九三號
        支付命令中所指之「債權」，惟查該件支付命令所指之債權，即被告對訴外
        人凱建公司之借款債權，其消費借貸發生之始期為八十九年九月二十六日，
        此為被告於該件支付命令聲請狀所自承，則被告於八十六年十二月二十六日
        受系爭權利質權設定通知時，該借款債權對出質人即凱建公司尚未存在，被
        告自不得將訴外人凱建公司積欠之借款債務與系爭定期存單之存款債務主張
        抵銷。
  （四）依被告所提之授信申請書、借據及展期約定書，可知被告指稱之借款債權是
        訴外人凱建公司於八十五年五月十四日向被告借貸，並分別於八十六年六月
        二日、八十七年五月十四日、八十八年六月二十八日及八十九年九月二十六
        日辦理借款之展期作業，則本件標的之借款債權，始期為八十九年九月二十
        六日，清償期為一○四年九月二十六日，則被告據以主張抵銷之借款債權，
        實與上開借款債權並不相干，被告據以行使抵銷權以對抗原告之質權人權利
        ，並不可取。是以，依據民法第九百零五條、九百零六條、九百零一條準用
        同法第八百八十九條之規定，原告自得請求被告給付該質權標的物之債權及
        其所生孳息。
  三、證據：提出工程合約書、定期存款單、履約協議書、同意書、實行質權通知書
      、台東縣政府九十一年一月十八日、三月十三日府農漁字第０九一０００七八
      七三、０九一０００七四四三號函各一件為證。
乙、被告方面：
  一、聲明：如主文所示。
  二、陳述：
  （一）被告對於原告主張訴外人凱建公司於八十六年十二月二十六日以系爭定期存
        單設定權利質權予原告，並經被告辦理權利質權登記，及原告前於九十一年
        一月二十四日來函通知被告實行系爭定期存單權利質權之事實，均不爭執。
  （二）訴外人凱建公司雖對被告有系爭定期存單之一千五百四十四萬元存款債權，
        然訴外人凱建公司於八十五年五月十四日向被告借款七百五十萬元，並分別
        於八十六年六月二日、八十七年五月十四日、八十八年六月二十八日及八十
        九年九月二十六日辦理借款之展期作業，而訴外人凱建公司自八十九年十二
        月二十六日起，即未依約清償借款利息，自當喪失期限利益，應清償全數未
        償還之借款，經被告求償後，訴外人凱建公司尚積欠四百八十六萬六千四百
        五十五元，及自九十一年九月十九日起至清償日止，按週年利率百分之八點
        五計算之利息，暨按上開利率百分之二十計算之違約金，被告依法得就系爭
        定期存單之存款債務與上開借款債務主張抵銷。
  （三）被告於九十一年一月二十四日收受原告通知行使系爭定期存單之權利質權時
        ，被告即通知原告因凱建公司積欠之借款債務符合抵銷適狀而行使抵銷權，
        並同意將系爭定期存單之存款債務於抵銷借款債務後之餘額交予原告，被告
        於本件並無遲誤或拒絕交付系爭定期存單之存款情事發生。
  三、證據：提出授信申請書三紙、借據四紙、展期約定書、本院強制執行金額計算
      書分配表及債權憑證各一紙、查詢單二紙為證。
丙、本院依職權調取本院九十年度執字第一五五三四號清償消費款民事執行案卷。
    理    由
一、按訴狀送達後，原告不得將原訴變更或追加他訴。但有下列各款情形之一者，不
    在此限：三擴張或減縮應受判決事項之聲明者，民事訴訟法第二百五十五條第一
    項第三款定有明文。查原告原起訴請求被告應給付原告一千八百四十三萬八千五
    百五十三元，及自起訴狀繕本送達之翌日起至清償日止，按週年利率百分之五計
    算之利息（見本院卷第三頁），茲被告業於九十二年六月六日匯款系爭定期存單
    中之一千零九十四萬一千五百三十元存款至原告於台灣銀行台東分行開設之帳戶
    ，故原告於民事起訴狀繕本送達後，乃於本院九十二年六月十日言詞辯論期日，
    當庭聲明更正請求被告給付如聲明所示之金額（見本院卷第八九至九一頁），此
    屬減縮應受判決事項之聲明，核與民事訴訟第第二百五十五條第一項第三款規定
    ，尚無不合，應予准許。
二、原告起訴主張：訴外人凱建公司為擔保其承包原告「綠島南寮漁港交通船專用港
    擴建工程」，而於八十六年十二月二十六日提供其在原告存款帳戶合計三千八百
    六十萬元之定期存單五張，設定權利質權予原告充當履約保證金，經訴外人凱建
    公司完成該工程之百分之八十五時，原告依約退還其中四張定期存單之保證金，
    尚保留系爭系爭定期存單一紙，嗣於八十九年十二月間，訴外人凱建公司因財務
    困難而全面停工，而其工程保證人義明公司亦無法繼續施工，原告乃於九十年十
    二月十八日通知訴外人凱建公司及義明公司解除契約，經原告核算訴外人凱建公
    司逾越原定完工期限，應負賠償金額為一億一千三百八十二萬零三百三十一元，
    訴外人凱建公司同意原告就系爭定期存單行使權利質權，惟原告於九十一年一月
    二十四日向被告行使權利質權時，被告竟以伊對訴外人凱建公司之返還系爭定期
    存單債務，與訴外人凱建公司積欠伊之借款債務抵銷為由拒絕付款。爰依權利質
    權之規定，訴請被告給付如訴之聲明所示之金額等語。
三、被告則以：訴外人凱建公司於八十五年五月十四日向被告借款七百五十萬元，並
    分別於八十六年六月二日、八十七年五月十四日、八十八年六月二十八日及八十
    九年九月二十六日辦理借款之展期作業，而訴外人凱建公司自八十九年十二月二
    十六日起未依約清償借款利息，經被告求償後，訴外人凱建公司尚積欠四百八十
    六萬六千四百五十五元，及自九十一年九月十九日起至清償日止，按週年利率百
    分之八點五計算之利息，暨按上開利率百分之二十計算之違約金，被告乃以系爭
    定期存單之存款債務與訴外人凱建公司之借款債務主張抵銷，則原告之權利質權
    標的物已不存在等語，資為抗辯。
四、查本件有關原告主張：訴外人凱建公司為擔保其承包原告「綠島南寮漁港交通船
    專用港擴建工程」，而於八十六年十二月二十六日提供定期存單五張，設定權利
    質權予原告充當履約保證金，經訴外人凱建公司完成該工程之百分之八十五時，
    原告依約退還其中四張定期存單之保證金，尚保留系爭系爭定期存單一紙，嗣於
    八十九年十二月間，訴外人凱建公司因財務困難而全面停工，原告乃於九十年十
    二月十八日解除契約，經原告核算訴外人凱建公司逾越原定完工期限，應負賠償
    金額為一億一千三百八十二萬零三百三十一元，訴外人凱建公司同意原告就系爭
    定期存單行使權利質權，惟原告於九十一年一月二十四日向被告行使權利質權時
    ，遭被告以系爭定期存單之存款債務已與訴外人凱建公司之借款債務抵銷為由拒
    絕付款等事實，業據原告提出工程合約書、定期存款單、履約協議書、同意書、
    實行質權通知書、台東縣政府九十一年一月十八日、三月十三日府農漁字第０九
    一０００七八七三、０九一０００七四四三號函各一件為證（見本院卷第六至三
    五頁），且為被告所不爭執，自堪信為真實。惟原告另主張其已向被告行使系爭
    定期存單之權利質權，被告應給付如訴之聲明所示之金額一節，則為被告所否認
    ，並以前揭情詞置辯，是本件應審酌者，即被告得否以伊對訴外人凱建公司之返
    還系爭定期存單之存款債務，與凱建公司積欠伊之借款債務互為抵銷？茲查：
（一）按二人互負債務，而其給付種類相同，並均屆清償期者，各得以其債務，與他
      方之債務，互為抵銷，民法第三百三十四條定有明文。又債務人於受債權讓與
      通知時，對於讓與人有債權者，如其債權之清償期，先於所讓與之債權，或同
      時屆至者，債務人得對於受讓人主張抵銷，民法第二百九十九條第二項亦著有
      規定。此項規定，依同法第九百零二條規定，對於權利質權之設定，仍有其準
      用。是為質權標的物之債權，其債務人於受質權設定之通知時，對於出質人有
      債權，如其債權之清償期，先於為質權標的物之債權，或同時屆至者，債務人
      自得於同額內主張抵銷（最高法院八十八年度台上字第六九九號判決意旨參照
      ）。亦即，權利質權之設定，除有特別規定外，應依關於權利讓與之規定為之
      ，此為質權設定之通則，對債權質權自有其適用。又為質權標的物之債權，其
      債務人受質權設定通知者，如向出質人或質權人一方為清償時，應得他方之同
      意，以保障質權人之權益，民法第九百零二條、第九百零七條規定甚明。依上
      開債權質權準用債權讓與之規定，及保障質權人利益之立法意旨觀之，為質權
      標的物之債權，其債務人受質權設定通知時，倘對出質人有債權而適於抵銷者
      ，依民法第二百九十九條第二項債權讓與之規定，即得主張抵銷。
（二）查凱建公司於八十五年五月十四日向被告借款七百五十萬元，嗣分別於八十六
      年六月二日、八十七年五月十四日、八十八年六月二十八日及八十九年九月二
      十六日辦理借款之展期作業，有授信申請書三紙、借據四紙、展期約定書一紙
      在卷可參（見本院卷第四九至五六頁），且觀之上開借據及展期約定書所載之
      借款初放日期均為八十五年五月十四日（見本院卷第五二至五五頁），則被告
      與凱建公司於八十九年九月二十六年所簽訂，借款本金七百五十萬元、借款期
      間自八十九年九月二十六日起至一百零四年九月二十六日之借據，即為凱建公
      司於八十五年五月十四日向被告借款七百五十萬元，嗣經續以辦理借款展期作
      業之同一筆借款甚明，是被告於八十五年五月十四日即對訴外人凱建公司取得
      七百五十萬元借款債權一節，應堪認定。
（三）依被告與訴外人凱建公司簽訂上開借款之授信約定書第六條第一款約定：「立
      約人（即凱建公司）對貴行（即被告）所負之債務，如有任何一宗債務不依約
      付息時，經貴行通知或催告後，貴行得減少對立約人之授信額度或縮短借款期
      限，或視為全部到期」，有授信約定書一紙在卷可按（見本院九十年度促字第
      八五九三號卷第五頁背面），而訴外人凱建公司上開借款自八十九年十一月二
      十六日起，即未按期支付利息，依上開授信約定書之約定，應視為訴外人凱建
      公司之全部借款均屆清償期，經被告求償後，訴外人凱建公司尚積欠四百八十
      六萬六千四百五十五元，及自九十一年九月十九日起至清償日止，按週年利率
      百分之八點五計算之利息，暨按上開利率百分之二十計算之違約金，此亦經本
      院依職權調取本院九十年執字第一五五三四號民事執行案卷查閱屬實，是被告
      辯稱伊對訴外人凱建公司仍有借款本金四百八十六萬六千四百五十五元，及自
      九十一年九月十九日起至清償日止，按週年利率百分之八點五計算之利息，暨
      按上開利率百分之二十計算之違約金等金額之債權，應值採信。
（四）系爭定期存單之存款期間為八十六年十二月二十六日起至八十九年十二月三十
      日止，有系爭定期存單影本一紙在卷可稽（見本院卷第二四頁）。又本件被告
      係於八十六年十二月二十六受系爭定期存單權利質權設定之通知，而被告早於
      八十五年五月十四日即對出質人即訴外人凱建公司取得七百五十萬元之借款債
      權，嗣訴外人凱建公司上開借款於八十九年十一月二十六日因喪失期限利益而
      視為全部到期，業如前述，是核被告於受系爭定期存單權利質權設定之通知時
      ，雖對訴外人凱建公司有借款債權，然因未至清償期，而無從於受通知時為抵
      銷，惟伊對訴外人凱建公司之借款債權事後既已到期，而其清償期且先為設定
      權利質權標的物之系爭定期存單之到期日即八十九年十二月三十日屆至，則揆
      之前揭說明，被告自得以伊對訴外人凱建公司之借款債權，於借款本金四百八
      十六萬六千四百五十五元，及自九十一年九月十九日起至清償日止，按週年利
      率百分之八點五計算之利息，暨按上開利率百分之二十計算之違約金等之額度
      內，與訴外人凱建公司出質予被告之系爭定期存單抵銷，而被告亦於九十一年
      五月十六日以（九一）南銀總營字第０一九七號函，通知原告就系爭定期存單
      行使抵銷權，表示用以抵扣訴外人凱建公司之上開欠款，自無不合。準此，被
      告所為之抵銷，既係合法有效，則被告抗辯原告之權利質權業因標的物之清償
      而不存在，即屬可採。
五、綜上所述，原告據以為實行權利質權之系爭定期存單之存款，既經被告以伊對出
    質人即訴外人凱建公司之借款債權抵銷，且該抵銷行為合法有效，是該權利質權
    標的物已不存在。從而，原告請求被告給付七百八十六萬五千零八元及法定遲延
    利息云云，於法即屬無據，應予駁回。
六、本件待證事實已臻明確，兩造其餘攻擊防禦方法及舉證，對判決之結果已不生影
    響，爰不一一詳為審酌，附此敘明。
七、據上論結，本件原告之訴為無理由，依民事訴訟法第七十八條，判決如主文。
中      華      民      國    九十二    年      六      月    二十四    日
                                臺灣臺南地方法院民事第三庭
~B審判長法官  王金龍
~B法      官  林逸梅
~B法      官  張銘晃
右為正本係照原本作成。
如對本判決上訴，須於判決送達後廿日內向本院提出上訴狀。
中      華      民      國    九十二    年      六      月    二十六    日
~B法院書記官  鄭吉裕


司法院資訊處製作；財團法人民間司法改革基金會備份。
